臺灣臺南地方法院柳營簡易庭民事判決
111年度營簡字第11號
原      告  郭財福  
訴訟代理人  王朝揚律師
被      告  沈峰吉  

上列當事人間請求塗銷抵押權登記事件，經本院柳營簡易庭於民
國111年2月15日言詞辯論終結，判決如下：
    主      文
一、被告應將如附表所示之抵押權登記予以塗銷。
二、訴訟費用由被告負擔。
    事實及理由
一、被告經合法通知，無正當理由，未於言詞辯論期日到場，核
    無民事訴訟法第386條所列各款情形，爰依原告之聲請，由
    其一造辯論而為判決。
二、原告起訴主張：原告為如附表所示不動產(下稱系爭不動產)
    之所有權人，原告於民國88年7月13日因借款，為擔保該借
    款債權（下稱系爭債權），而以系爭不動產為被告設定如附
    表所示之抵押權（下稱系爭抵押權），並約定系爭抵押權所
    擔保系爭債權之清償日期為90年7月5日。系爭債權已經原告
    清償完畢，擔保系爭債權之系爭抵押權依法已隨同消滅，且
    不論系爭債權清償與否，系爭債權之請求權消滅時效，亦已
    因被告未為請求，而自清償日90年7月5日起起算15年，於10
    5年7月5日消滅時效完成，被告仍未於系爭債權請求權消滅
    時效完成後5年內即110年7月5日前實行系爭抵押權，系爭抵
    押權亦已依民法第880條之規定而消滅，惟被告迄未塗銷系
    爭抵押權，對原告行使系爭不動產之所有權顯有妨害，爰依
    民法第767條第1項中段規定，請求被告塗銷系爭抵押權登記
    。並聲明：如主文第1項所示。
三、被告未於言詞辯論期日到場，亦未提出書狀作任何聲明或陳
    述。
四、得心證之理由：
(一)原告主張之上開事實，業據提出與其所述相符之系爭不動產
    土地、建物登記謄本為證，並有臺南市鹽水地政事務所111
    年1月13日所登字第1110004780號函檢附之系爭不動產人工
    登記簿謄本在卷可參，而被告對原告主張之上開事實，已於
    相當時期受合法之通知，而於言詞辯論期日不到場，亦未提
    出任何書狀或證據資料爭執前揭原告主張事實，依民事訴訟
    法第280條第3項前段準用同條第1項規定，應視同自認，綜
    合上開證據調查結果，堪信原告之主張為真實。
(二)依債務本旨，向債權人或其他有受領權人為清償，經其受領
    者，債之關係消滅；債之關係消滅者，其債權之擔保及其他
    從屬之權利亦同時消滅，民法第309條第1項、307條分別定
    有明文。又抵押權係為擔保債權將來得以受償而設定，乃從
    屬於主權利即債權之從權利，如抵押權所擔保之債權因清償
    、提存、免除、混同或時效等原因而全部消滅時，抵押權亦
    隨之消滅，此為抵押權消滅上之從屬性，抵押人自得請求塗
    銷該抵押權設定登記。又所有人對於妨害其所有權者，得請
    求除去之，民法第767條第1項中段亦有明文。而所有人排除
    侵害請求權，為物權，有對世之效力；抵押權之設定登記及
    抵押權內容變更之登記，既屬抵押人與抵押權人雙方合意而
    經登記始得成立生效之行為。倘抵押權業已消滅，仍未為抵
    押權登記之塗銷時，則所有人自得基於所有人之排除侵害請
    求權訴請排除之（最高法院96年度台上字第859號民事判決
    裁判要旨參照）。系爭抵押權所擔保之系爭債權已因清償而
    消滅，已如前述，則擔保系爭債權之系爭抵押權依民法第30
    7條之規定亦已隨同消滅，系爭抵押權既已消滅，其現仍存
    在在系爭不動產，係對原告對系爭不動產所有權之限制，使
    原告之所有權未能圓滿，是原告自得依民法第767條第1項中
    段之規定，請求被告塗銷系爭抵押權登記，使其所有權歸於
    圓滿，原告上開主張，為有理由，應予准許。
五、綜上所述，原告依民法第767條第1項中段規定，請求被告塗
    銷系爭抵押權登記，為有理由，應予准許。又民事訴訟法第
    389條第1項第3款雖規定適用簡易程序所為被告敗訴之判決
    者，法院應依職權宣告假執行，惟依強制執行法第130條第1
    項規定，就命債務人為一定之意思表示之執行名義，視為自
    判決確定或執行名義成立時，已為其意思表示，使之與債務
    人現實上已為意思表示具有相同之效果，以實現債權人之請
    求，此係因該項債務，僅在使債權人取得債務人之意思表示
    之法律效果，即可達執行目的，故債權人不得聲請強制執行
    。而宣告假執行之前提，須該判決內容得為強制執行者，故
    命被告為意思表示之判決如許宣告假執行，將使債務人即被
    告意思表示之效力提前發生，除與強制執行法第130條規定
    不合外，亦因此類判決內容不適於強制執行，自亦不適於宣
    告假執行。故本件未依上開法條依職權宣告假執行，附此敘
    明。
六、按訴訟費用，由敗訴之當事人負擔，民事訴訟法第78條定有
    明文。本件訴訟費用自應由敗訴之被告負擔，爰判決如主文
    第2項所示。
七、據上論結，本件原告之訴為有理由，依民事訴訟法第436條
    第2項、第385條第1項前段、第78條，判決如主文。
中    華    民    國   111    年    2     月     22   日
                  臺灣臺南地方法院柳營簡易庭
                              法  官  陳  協  奇
以上正本係照原本作成。
如不服本判決，應於判決送達後20日內，向本院提出上訴狀並表
明上訴理由，如於本判決宣示後送達前提起上訴者，應於判決送
達後20日內補提上訴理由書（須附繕本）。
中　　華　　民　　國　　111 　年　　2 　　月　　22　　日
                              書記官  黃  玉  真
附表：    編號 地號/建號 面積 (平方公尺) 權利範圍  1 臺南市○○區○○段000地號土地 重測前：臺南市○○區○○段000000地號土地 1.23 10000分之113  抵押權設定情形（登記次序：0000-000）： 1.收件年期及字號：88年鹽登字第077070號 2.登記日期：88年7月13日 3.登記原因：設定 4.權利人：沈峰吉 5.債權額比例：全部 6.擔保債權總金額：新臺幣120,000元 7.存續期間：自88年7月6日至90年7月5日 8.清償日期：90年7月5日 9.利息（率）：無 10.遲延利息（率）：無 11.違約金：無 12.債務人及債務額比例：郭財福 13.權利標的：所有權 14.標的登記次序：0130 15.設定權利範圍：10000分之113 16.證明書字號：088鹽字第001857號 17.設定義務人：郭財福 18.共同擔保地號：新興段0000-0000、0000-0000、0000-0000、0000-0000 00.共同擔保建號：新興段00000-000 00.其他登記事項：（空白）   2 臺南市○○區○○段000地號土地 重測前：臺南市○○區○○段000000地號土地 7.53 10000分之113  抵押權設定情形（登記次序：0000-000）： 1.收件年期及字號：88年鹽登字第077070號 2.登記日期：88年7月13日 3.登記原因：設定 4.權利人：沈峰吉 5.債權額比例：全部 6.擔保債權總金額：新臺幣120,000元 7.存續期間：自88年7月6日至90年7月5日 8.清償日期：90年7月5日 9.利息（率）：無 10.遲延利息（率）：無 11.違約金：無 12.債務人及債務額比例：郭財福 13.權利標的：所有權 14.標的登記次序：0131 15.設定權利範圍：10000分之113 16.證明書字號：088鹽字第001857號 17.設定義務人：郭財福 18.共同擔保地號：新興段0000-0000、0000-0000、0000-0000、0000-0000 00.共同擔保建號：新興段00000-000 00.其他登記事項：（空白）   3 臺南市○○區○○段000地號土地 重測前：臺南市○○區○○段000000地號土地 226.79 10000分之113  抵押權設定情形（登記次序：0000-000）： 1.收件年期及字號：88年鹽登字第077070號 2.登記日期：88年7月13日 3.登記原因：設定 4.權利人：沈峰吉 5.債權額比例：全部 6.擔保債權總金額：新臺幣120,000元 7.存續期間：自88年7月6日至90年7月5日 8.清償日期：90年7月5日 9.利息（率）：無 10.遲延利息（率）：無 11.違約金：無 12.債務人及債務額比例：郭財福 13.權利標的：所有權 14.標的登記次序：0131 15.設定權利範圍：10000分之113 16.證明書字號：088鹽字第001857號 17.設定義務人：郭財福 18.共同擔保地號：新興段0000-0000、0000-0000、0000-0000、0000-0000 00.共同擔保建號：新興段00000-000 00.其他登記事項：（空白）   4 臺南市○○區○○段000地號土地 重測前：臺南市○○區○○段000000地號土地 1480.56 10000分之113  抵押權設定情形（登記次序：0000-000）： 1.收件年期及字號：88年鹽登字第077070號 2.登記日期：88年7月13日 3.登記原因：設定 4.權利人：沈峰吉 5.債權額比例：全部 6.擔保債權總金額：新臺幣120,000元 7.存續期間：自88年7月6日至90年7月5日 8.清償日期：90年7月5日 9.利息（率）：無 10.遲延利息（率）：無 11.違約金：無 12.債務人及債務額比例：郭財福 13.權利標的：所有權 14.標的登記次序：0130 15.設定權利範圍：10000分之113 16.證明書字號：088鹽字第001857號 17.設定義務人：郭財福 18.共同擔保地號：新興段0000-0000、0000-0000、0000-0000、0000-0000 00.共同擔保建號：新興段00000-000 00.其他登記事項：（空白）   5 臺南市○○區○○段00○號建物 重測前：臺南市○○區○○段00000○號建物 72.43(總面積)  1分之1  抵押權設定情形（登記次序：0000-000）： 1.收件年期及字號：88年鹽登字第077070號 2.登記日期：88年7月13日 3.登記原因：設定 4.權利人：沈峰吉 5.債權額比例：全部 6.擔保債權總金額：新臺幣120,000元 7.存續期間：自88年7月6日至90年7月5日 8.清償日期：90年7月5日 9.利息（率）：無 10.遲延利息（率）：無 11.違約金：無 12.債務人及債務額比例：郭財福 13.權利標的：所有權 14.標的登記次序：0001 15.設定權利範圍：全部 16.證明書字號：088鹽字第001857號 17.設定義務人：郭財福 18.共同擔保地號：新興段0000-0000、0000-0000、0000-0000、0000-0000 00.共同擔保建號：新興段00000-000 00.其他登記事項：（空白）